【裁判字號】    88,訴,470
【裁判日期】    950223
【裁判案由】    銀行法等
【裁判全文】
臺灣臺北地方法院刑事判決               88年度訴字第470號
公  訴  人  臺灣臺北地方法院檢察署檢察官
被      告  丁○○
選任辯護人  楊嘉馹律師
被      告  丙○○
被      告  己○○
選任辯護人  王棟樑律師
被      告  庚○○
                      樓之三
選任辯護人  楊嘉馹律師
被      告  巳○○
選任辯護人  詹益煥律師
被      告  寅○○
選任辯護人  林文龍律師
被      告  子○○
                      三樓之一.
選任辯護人  陳石山律師
被      告  辰○○
選任辯護人  胡志彬律師
上列被告因銀行法等案件，經檢察官提起公訴（87年度偵字第
16644號），本院判決如下：
    主  文
丁○○共同違反規定，辦理國內外匯兌業務，處有期徒刑壹年參
月，扣案之如附表一所示之物沒收；又共同以非法買賣外匯為常
業，處有期徒刑參月，扣案之如附表一所示之物沒收。應執行有
期徒刑壹年伍月，扣案之如附表一所示之物沒收。
丙○○共同違反規定，辦理國內外匯兌業務，處有期徒刑壹年壹
月，扣案之如附表一所示之物沒收；又共同以非法買賣外匯為常
業，處有期徒刑參月，扣案之如附表一所示之物沒收。應執行有
期徒刑壹年參月，扣案之如附表一所示之物沒收。
庚○○共同違反規定，辦理國內外匯兌業務，處有期徒刑壹年參
月，扣案之如附表一所示之物沒收；又共同以非法買賣外匯為常
業，處有期徒刑參月，扣案之如附表一所示之物沒收。應執行有
期徒刑壹年伍月，扣案身如附表一所示之物沒收。
巳○○共同違反規定，辦理國內外匯兌業務，處有期徒刑壹年壹
月，扣案之如附表一、二所示之物沒收；又共同以非法買賣外匯
為常業，處有期徒刑參月，扣案之如附表一、二所示之物沒收。
應執行有期徒刑壹年參月，緩刑肆年。扣案之如附表一、二所示
之物沒收。
寅○○共同違反規定，辦理國內外匯兌業務，處有期徒刑壹年壹
月，扣案之如附表一所示之物沒收；又共同以非法買賣外匯為常
業，處有期徒刑參月，扣案之如附表一所示之物沒收。應執行有
期徒刑壹年參月，扣案之如附表一所示之物沒收。
子○○共同違反規定，辦理國內外匯兌業務，處有期徒刑壹年壹
月，扣案之如附表一所示之物沒收；又共同以非法買賣外匯為常
業，處有期徒刑參月，扣案之如附表一所示之物沒收。應執行有
期徒刑壹年參月，扣案之如附表一所示之物沒收。
己○○、辰○○均無罪。
    事  實
一、丁○○、丙○○、庚○○、巳○○、寅○○、子○○等人均
    明知非中央銀行或指定之銀行不得辦理國內外匯兌及買賣外
    匯等業務。明知甲○○（通緝中另行審結）所實際經營負責
    之設於台北市○○○路○段二十八巷一號四樓鉅福金銀珠寶
    有限公司（下稱鉅福珠寶公司）、鉅福開發股份有限公司（
    下稱鉅福開發公司）與設於台北市○○○路○段三十一巷一
    號六樓之雄鋒銀樓（該鉅福珠寶公司、鉅福開發公司及雄鋒
    銀樓，分別係以甲○○之親戚張美鈴【張女之夫葉忠義係甲○○之妻兄】、張媽成【張美鈴之父】名義登記為負責人）
    ，均非中央銀行或指定之銀行，依法不得辦理國內外匯兌及
    買賣外匯等業務。甲○○與其兄乙○○（通緝中，另行審結
    ）、嫂午○○（通緝中，另行審結）等人係以鉅福珠寶公司
    、鉅福開發公司及雄鋒銀樓等為營業場所，以匯率較高、手
    續費低廉及取款迅速為號召，招來不特定之客戶，違法經營
    國外匯兌（以台灣、香港與大陸間為主）及買賣外匯等業務
    ，其等匯兌作業方式，除直接接受客戶委託辦理匯兌、買賣
    外匯，或由與其等有犯意聯絡之下游通匯業者，向客戶收現
    ，或由客戶依指示將欲匯兌之款項匯入各下游業者設在銀行
    之帳戶內，再由各下游據點將款項轉至甲○○等人以王增添
    名義及香港人車忍成、黃添亮分別設在台灣省合作金庫長安
    支庫等銀行之帳戶後，各該帳戶再轉帳至午○○設在省合作
    金庫長安支庫之帳戶後，午○○帳戶再轉開臺灣銀行支票存
    入以何滿南、張光正、魏金木、張媽成等人名義分別設在華
    南銀行城東分行、第一銀行大同分行、合作金庫中山支庫、
    台北銀行建成分行等帳戶，再由該等帳戶以投資國外房地產
    名義，結匯美金至香港由甲○○之弟王治武經營之港興財務
    有限公司（下稱港興公司，於八十六年間改為浩瀚財務有限
    公司），或在台灣收受客戶付款後，將客戶指定之國外受款
    帳戶資料電傳至港興公司，由港興公司於國外先匯款予客戶
    指定之受款人，匯兌款項再由兩地相互對沖，或循上開帳戶
    之管道，匯款至港興公司之方式，在台灣為不特定之客戶辦
    理國外匯兌及買賣外匯等業務。丁○○、丙○○、庚○○、
    巳○○、寅○○、子○○等人分別與甲○○等人基於犯意之
    聯絡，而各自充當甲○○等人之下游通匯業者，分別於下述
    時、地，以上述匯兌及買賣外匯方法方法，與甲○○等上游
    業者合作，從事外匯買賣、匯兌等業務，並恃買賣外匯為生
    ，且均以之為常業：
  (一)丁○○自八十六年七月間某日起，以其位於臺北市○○區○○路一五二號之住處作為據點，並利用以其名義所申請之0
    0000000號，及以其配偶郭鴻森名義所申設之000
    00000號、00000000號電話等作為接洽外匯買
    賣、匯兌之聯絡工具。為不特定之客戶辦理國外匯兌及買賣
    外匯等業務，計其自八十六年七月二日起至八十七年四月二
    十九日止，所經手外匯匯兌金額達新臺幣（下同）一千九百
    六十六萬一千八百九十一元，另外匯現鈔買賣則高達一億二
    千零七十一萬六千九百零六元。
  (二)丙○○自八十六年七月間某日起，以其位於臺北市○○路六
    號七樓之三原祥新藝品店之舊址作為營業地點，並利用以其
    名義所申設之00000000號、00000000號市
    內電話，及0000000號傳真電話作為對外接洽外匯買
    賣、匯兌之聯絡工具，為壬○○等不特定客戶辦理國外匯兌
    及買賣外匯等業務。計其自八十六年七月二日起至八十七年
    四月二十九日止，所經手外匯匯兌金額達二千一百九十九萬
    五千七百八十二元，另外匯現鈔買賣則達八千九百七十四萬
    八千三百六十一元。
  (三)庚○○係設於臺北市○○路一○○號佳佳銀樓之負責人，自
    八十六年七月間某日起，以上開銀樓作為營業地點，並利用
    以南亞珠寶行名義所申設之00000000、00000
    000號市內電話，及0000000號傳真電話作為對外
    接洽外匯買賣、匯兌之聯絡工具，為不特定客戶辦理國外匯
    兌及買賣外匯等業務。計其自八十六年七月二日起至八十七
    年四月二十九日止，所經手外匯匯兌金額達四億五千九百六
    十六萬七千五百八十七元，另外匯現鈔買賣則達六千一百六
    十七萬五千五百二十元。
  (四)巳○○（起訴書誤載為盧順水）自八十六年七月間某日起，
    以其位於臺北市○○○路六○八號住處作為營業地點，並利
    用其不知情之子盧獻正名義所申設之00000000、0
    0000000，及不知情該屋一樓原承租人徐槐玉名義所
    申設之00000000號等電話作為作為對外接洽外匯買
    賣、匯兌之聯絡工具，為不特定客戶辦理國外匯兌及買賣外
    匯等業務。計其自八十六年七月二日起至八十七年四月二十
    九日止，所經手外匯匯兌金額達三千六百九十五萬零六百八
    十三元，另外匯現鈔買賣則達三千九百二十六萬零一百九十
    六元。
  (五)寅○○自八十六年七月間某日起，以其位於臺北市○○街三
    十二巷三號之一，五樓住處作為營業地點，並利用以其名義
    所申設之00000000號電話作為作為對外接洽外匯買
    賣、匯兌之聯絡工具，為不特定客戶辦理國外匯兌及買賣外
    匯等業務。計其自八十六年七月四日起至八十七年四月二十
    四日止，所經手外匯匯兌金額達二千五百三十七萬五千九百
    十九元，另外匯現鈔買賣則達二千一百二十五萬三千六百九
    十八元。
  (六)子○○為設於臺北市○○○路一○七巷四十六號之金忠信銀
    樓之負責人，自八十六年七月間某日起，以金忠信銀樓作為
    營業地點，並利用以其不知情之女葉翠元名義所申設之00
    000000號，及以不知情之姪子葉文富名義所申設之0
    0000000號等電話作為作為對外接洽外匯買賣、匯兌
    之聯絡工具，為不特定客戶辦理國外匯兌及買賣外匯等業務
    。計其自八十六年七月三日起至八十七年四月二十八日止，
    所經手外匯匯兌金額達二百零九萬八千七百六十三元，另外
    匯現鈔買賣則達七千八百七十三萬九千零十五元。
二、嗣於八十七年四月三十日由法務部調查局北部地區機動工作
    組查獲午○○等上游業者，扣得如附表一所示之文件，並再
    循線分別查獲丁○○等人上開違法行為，在巳○○處扣得附
    表二所示之文件。並在寅○○處扣得與本案無關連之月曆一
    本、信封一個及便條一張等物。
三、案經法務部調查局北部地區機動工作組移送臺灣臺北地方法
    院檢察署檢察官偵查起訴。
    理  由
壹、有罪部分：
(甲)、證據能力事項：
一、按於可信之特別情況下所製作之文書，得為證據，刑事訴訟
    法第一百五十九條之四第三款定有明文。附表一、二所示之
    證據，均係警方持搜索票，依法定程序而取得，其取得證據
    之過程合法。但查，各該文書係共同被告午○○、被告巳○○在未預知可能遭查獲之情況下，將其彼此間之每日交易情
    形所作之詳細記錄，參之共同被告午○○與上開被告間並無
    任何嫌隙舊怨，是在客觀上其所為之日記帳等紀錄，應具有
    可信性，是揆諸前開規定，附表一、二所示之經由搜索取得
    之證據，應有證據能力。
二、被告以外之人於檢察事務官、司法警察官或司法警察調查中
    所為之陳述，與審判中不符時，其先前之陳述具有較可信之
    特別情況，且為證據犯罪事實存否所必要者，得為證據，刑
    事訴訟法第一百五十九條之二亦有明定。共同被告午○○於
    調查局及偵查中所為之陳述，係屬被告以外之人於審判外所
    為之陳述。但查，共同被告午○○經本院以證人身分令其具
    詰作證時，其對於當時之情況，大抵均表示不記得等語（參
    本院九十四年一月十九日審判筆錄）。共同被告午○○於本
    院審理中作證時，距離其與被告等人為本件犯罪行為之時間
    已逾六年餘，參以相關之下游通匯業者數量有三十餘人，就
    一般人之記憶能力，在六年後已難要求其仍能完整陳述當時
    之實際情況。反之，共同被告午○○於調查局及偵查中陳述
    時，距離行為之時間最近，其記憶應最鮮明，且陳述完整，
    是其於該時點所為之陳述，應較具有可信性。是依上開規定
    ，共同被告午○○於調查局及偵查中所為之陳述，亦有證據
    能力。
三、被告以外之人於審判外之陳述，雖不節前四條之規定，而經
    當事人於審判程序同意作為證據，法院審酌該言詞陳述或書
    面陳述作成時之情況，認為適當者，亦得為證據。當事人、
    辯護人於法院調查證據時，知有第一百五十九條第一項不得
    為證據之情形，而未於言詞辯論終結前聲明異議者，視為有
    前項之同意。經查，共同被告戊○○於調查局中所為之供述
    ，固為被告以外之人於審判外所為之陳述，屬傳聞證據，但
    被告己○○已當庭捨棄以證人之身分詰問戊○○，並以其於
    調查局中之陳述作為證據，是共同被告戊○○於調查中所為
    之陳述，得為證據。
(乙)、被告等人坦承及辯解之事項：
一、被告丁○○坦承認識共同被告午○○，共同被告午○○均稱
    其為師姊，以及上述電話之中申設人郭鴻森係其配偶，各該
    電話均為其所使用之電話等語。惟矢口否認有何違反銀行法
    及管理外匯條例之犯行。辯稱：沒有從事外匯買賣及匯兌，
    與被告午○○只是做氣功的朋友，被告午○○都叫伊師姊，
    不是李姐，不知道被告午○○與何會做扣案帳冊之記載云云
    。
二、被告丙○○坦承上開電話係以其名義所申設，且法務部調查
    局搜索時，亦在現場，惟矢口否認有何違反銀行法及管理外
    匯條例之犯行。辯稱：沒有從事外匯買賣、匯兌等業務，不
    認識被告午○○，該店是伊的媽媽所開，且已經結束，另電
    話因伊的媽媽開店，請她幫忙申請，所以就以伊的名義申請
    。搜索當天是剛好前去打掃房子，並未接聽證人壬○○所打
    來的電話云云。
三、被告庚○○坦承為佳佳銀樓之負責人，認識被告甲○○，以
    及上開佳佳銀樓的電話及南亞珠寶行的電話均係其在使用，
    但矢口否認有何違反銀行法及管理外匯條例之犯行。辯稱：
    沒有從事外匯買賣、匯兌等業務，與共同被告甲○○間只有
    買賣金子的交易關係，並不認識被告午○○，不知被告午○○為何會在其帳開中為買賣外匯、匯兌之記錄云云。
四、被告巳○○坦承案外人盧獻正係其兒子，以盧獻正名義申請
    的電話係伊在使用，當時臺北市○○○路六○八號一、二樓
    均係伊與配偶居住使用等情，惟矢口否認有何違反銀行法及
    管理外匯條例之犯行。辯稱：沒有從事外匯買賣、匯兌等業
    務，不認識被告午○○，也不記得在伊住處扣得之物品是否
    係伊所有，當時係從事網球教練工作，不知道被告午○○為
    何會做這樣的記錄云云。
五、被告寅○○坦承與被告午○○、乙○○均認識，上開電話係
    伊所申設使用的電話，惟矢口否認有何違反銀行法及管理外
    匯條例之犯行。辯稱：沒有從事外匯買賣、匯兌等業務，亦
    不認識被告午○○，另扣案的日曆上會記載匯率，係因伊受
    僱於證人癸○○，癸○○請其幫忙詢價後，隨手在日曆上寫
    下的。另信封是辛○○所有，但係證人辛○○與其父互換有
    關攝護腺炎的資料，而夾在其內。另紙條則是證人丑○○向
    其借錢的記錄，均非外匯買賣紀錄。也不知被告午○○為何
    會作這樣的記載云云。
六、被告子○○坦承上開電話係於當時由伊所使用，也認識被告
    甲○○等情，惟矢口否認有何違反銀行法及管理外匯條例之
    犯行。辯稱：沒有從事外匯買賣、匯兌等業務，不認識被告
    午○○，與被告甲○○間只有黃金買賣，不知被告午○○為
    何會在其帳冊中為如此的記載云云。
(丙)認定被告丁○○等八人上開犯罪事實所依憑之證據及理由：
一、鉅福珠寶公司、鉅福開發公司、雄鋒銀樓等如何夥同本件被
    告等招徠不特定客戶違法經營國外匯兌及買賣外匯等情，業
    據共犯午○○於調查局訊問時供稱：因共同被告甲○○經營
    建築失敗，遂要求伊接替原本所經營之地下外匯買賣業務甲○○並要求伊提供銀行帳戶作為買賣外匯之用，伊都是以電
    話00000000、000000000、000000
    00、00000000號與客戶聯繫。扣案之證物編號00
    1-2代表匯款金額，001-3為香港匯款公司資料，001-4至7為
    匯款資料記錄，001-8為客戶指定匯款公司之資料，001-9為
    匯款資料，006-1為客戶代號及聯絡電話。甲○○之前均以
    超倫、鉅福開發有限公司名義經營外匯業務，伊亦以超倫或
    鉅福公司名義與浩瀚公司交易。經營匯兌等所得之利潤均匯
    至華南松江、合庫長安、大安復興及高雄一信、高雄華南銀
    行等帳戶。鉅福、雄峰係登記甲○○親友之名字。實際經營
    地址在臺北市○○○路○段二十八巷五號五樓之三，實際營
    業額要看帳冊，每月利潤十萬至一百多萬。有聘卯○○幫忙
    記帳。另扣案物編號001-6中記載如87、4、29，，32.8
    ×1900＝62320，編號數字係指客戶「阿池」，於八十七
    年四月二十九日當日匯款一千九百元美金，匯率是三十二點
    八元，共三萬二千三百二十元等語（參偵字第一六六四四號
    卷一第三一至三八頁）在案。另證人卯○○於本院審理時作
    證稱：於鉅福作抄寫文件工作，有見過午○○，時間為八十
    六年四、五月至八十七年八、九月，甲○○有教伊如何抄寫
    ，後由午○○拿資料給伊寫等語（參本院卷二第九九、一百
    頁），互核與共同被告午○○上開所述情形相符，而共同被
    告午○○及證人卯○○與被告丁○○等人間均無何嫌隙舊怨
    ，自無誣攀被告等人之虞，是堪信共同被告午○○、卯○○
    之上開所述各節，應堪採信。此外，並有如附表一所示之物
    扣案可資佐證。而上開扣案之文書，本院比對其中扣案物編
    號001-6、001-7等二本帳冊，及006-1客戶名冊，編號001-6
    、001-7係按006-1客戶編號逐日記載當日的交易金額之日記
    帳，並製作勘驗筆錄在卷（參本院卷六）。又查上開經本院
    勘驗之扣案帳冊，均係採逐日並按不同客戶編號，逐筆交易
    記錄，且記載之時間自八十六年七月初至八十七年四月底，
    前後長達十個月時間，而依共同被告午○○所述，係依實際
    交易情形加以記錄，且斟酌證人午○○在為上開記錄時，並
    未預期將來會遭查獲，且其係受共同被告甲○○之指示，進
    行交易及記錄，各該交易記錄並為計算盈收之基礎，且前後
    期間長達十個月，是本院認為各該記錄之內容應非臨訟虛捏
    ，而堪信為真實。另扣案物編號006-1係記載各個客戶之連
    絡電話，且係依序編號記載，該文書之紙質泛黃，記載上開
    資料之筆色亦非完全同色，足認係分次逐期記載，亦顯非臨
    訟妄載而來，自亦堪信為真實。從而，扣案證物編號006-1
    之名冊，應係與共同被告午○○等人從事下游通匯業者之名
    冊資料，至為明確。綜合共同被告午○○及證人卯○○之陳
    述，以及上開日記帳冊、客戶名冊與其他附表一所示之扣案
    文件等資料，足信被告丁○○等八人分別與共同被告午○○
    從事外匯匯兌及買賣之金額確如各該日記帳冊之所載。又各
    被告所交易之匯兌及買賣現鈔之總額分別如事實欄所示之金
    額，亦經本院按該日記帳之紀錄逐筆整合計算，並製作勘驗
    筆錄在卷，亦可堪認定。
二、又查：
  (一)被告丁○○坦承認識共同被告午○○，且彼此均以師姊相稱
    。而扣案物編號006-1中編號20之客戶名稱「李姐」，核與
    被告丁○○所稱之師姊相近。且查，上開編號20右側所記載
    之電話號碼，其中00000000號係以其名義申設，另
    00000000號、00000000號係以案外人郭鴻
    森名義所申設，亦有查詢電話用戶資料通知單在卷可稽（參
    偵字第五○二號卷第八二、八六頁）。而案外人郭鴻森係被
    告丁○○之配偶，各該電話均為其所使用之電話等情，亦據
    被告丁○○坦承在案。參以調查局實施搜索時，被告丁○○
    確亦在場，此有搜索票及搜索扣押筆錄可稽（參偵字第五○
    二號卷第一○二、一○三頁）。綜合上開各項事項，自足信
    共同被告午○○在日記帳及客戶編號名冊中所載之編號20確
    係指被告丁○○無疑，其上開所辯不足採信。
  (二)被告丙○○坦承上開電話係以其名義所申設，並有查詢電話
    用戶資料通知單在卷可參（參偵字第五○二號卷第八五頁）
    。而本件以祥新藝品店名義與共同被告午○○等人從事外匯
    交易時間為八十六年七月至八十七年四月間，斯時被告丙○○之母朱蕭麗華早已過世，為被告丙○○自陳在案，是足信
    各該日記帳中所顯示之交易並非被告之母朱蕭麗華所為。復
    且，證人壬○○於本院審理中結證稱：伊是馬來西亞僑生，
    曾有學長帶伊到祥新藝品店換過。查獲當時是純粹要去換馬
    來西亞幣，案發當天有打電話過去，是一個小姐接的等語（
    參本院八十九年十二月七日審判筆錄），足信祥新藝品店確
    有從事外匯買賣業務。而法務部調查局前往搜索時，被告確
    亦在現場，為被告所自承，並有搜索票在卷可稽（參偵字第
    一六六四四號卷一第二七二號，被告丙○○於搜索票中簽名
    ）。是綜合上開事證，足認當時接聽證人壬○○電話之人應
    為被告丙○○無疑。從而，被告丙○○與共同被告午○○等
    人從事外匯交易之事實，事證明確，其所辯上開各節，無可
    採信。
  (三)被告庚○○坦承其為佳佳銀樓之負責人，認識被告甲○○，
    以及上開以佳佳銀樓及南亞珠寶行名義申設的電話均係其在
    使用等情。而依扣案物編號006-1編號9之客戶名稱記載為「
    佳佳」其右側登記之00000000、00000000
    0號電話係以南亞珠寶行名義申設，此有查詢電話用戶資料
    通知單附卷可查（參偵字第五○二號卷第七七頁）。各該電
    話既係被告所使用，足認被告庚○○確為上開名冊編號9所
    示之人。參之扣案物編號001-6、001-7等日記帳中所載之數
    字其中一部分係屬匯率記載，業據共同被告午○○陳述如前
    ，該數字顯非黃金交易之單價，是被告庚○○所辯各節，亦
    不足採信。
  (四)被告巳○○坦承案外人盧獻正係其兒子，以盧獻正名義申請
    的電話係伊在使用，當時臺北市○○○路六○八號一、二樓
    則均係伊與配偶居住使用等情。而扣案物編號006-1之編號
    21「車頭」右側所載之00000000號、000000
    00號等電話，當時均係由其使用。且上開0000000
    0號電話係以盧獻正之名義登記，另00000000則係
    以徐槐玉之名義登記，此復有查詢電話資料通知單可按（參
    偵字第五○二號卷第八二、八六頁）。參之調查局實施搜索
    時扣得如附表二所示以被告巳○○名義印製之「東興匯理有
    限公司」之名片一疊，及遭撕毀之銀行匯款資料、收款、退
    票、存票、港幣資料，廖欽偉、程水松、程國欽、廖世紑、
    林淑惠、程梅等人之帳戶資料、匯款單數紙、各行庫通匯狀
    況表、道亨銀行空白支票六本等物，若被告只是從事網球教
    練，殊無須上開資料之必要，且由被告巳○○所印製之上開
    名片中尚有香港連絡地址及電話，更非屬一般從事網球教練
    所應有之資料。是綜合上開扣案之證物及被告所使用之電話
    等，益足認與共同被告午○○等人從事外匯交易之編號21之
    下游通匯業者應為被告巳○○無疑，所辯各節，無可採信。
  (五)被告寅○○部分，經查，扣案物編號006-1之編號31「趙R」
    ，名稱與被告寅○○有關連，又其右側所記載之電話000
    00000號電話，係以被告寅○○名義所申設，此有查詢
    電話用戶資料通知單在卷（參偵字第五○二號卷第八五頁）
    ，且為被告所使用，為被告所是認，是被告寅○○與共同被
    告午○○等人共同從事外匯交易之事實，已可堪認定。至於
    證人癸○○雖證實被告於當時曾為其工作，扣案之月曆上所
    載之資料，係其要求被告寅○○查證所得等語，但查，縱被
    告寅○○曾受僱於證人癸○○，但此仍不足以排其與共同被
    告午○○等人從事外匯交易之可能性。另證人丑○○雖亦證
    實與被告寅○○間有金錢借貸關係，但其所述之交款、還款
    方式，與被告寅○○所述之情節，迥不相符，所為之證詞，
    自難以採信。另證人辛○○雖亦證實扣案之信封係其所有，
    惟縱然屬實，亦不足以動搖本院前開認定。
  (六)扣案物編號006-1之編號29「葉R」，名稱與被告子○○有關
    連，又其右側所載之00000000、00000000
    號電話分別係案外人葉翠元、葉文富等二人名義所申請，有
    查詢電話用戶資料通知單可稽（參偵字第五○二號卷第八一
    、八四頁）。而葉翠元係被告子○○之女兒，另葉文富是其
    姪子，上開電話均係其所使用等情，亦據被告子○○供承在
    案，足信與共同被告午○○等人共同從事外匯交易之人確為
    被告子○○無誤。參之上開日記帳中所載均為外幣匯率，並
    非黃金之單價，是被告子○○辯稱與共同被告甲○○等人只
    有從事黃金買賣而已云云，即無可採。
三、綜合上開各項事項，被告丁○○等人分別與共同被告午○○
    等人從事外匯交易之犯行，事證明確，洵堪認定。
(丙)論罪科刑之理由：
一、按除法律另有規定者外，非銀行不得辦理國內外匯兌業務，
    銀行法第二十九條第一項定有明文；又外匯之買賣，依管理
    外匯條例規定，僅中央銀行或其指定銀行得辦理之。被告等
    非銀行業，竟長期對不特定人買賣外匯，金額不小，獲利甚
    豐，顯恃此為生，以之為常業。又被告丁○○、丙○○、己○○、庚○○、巳○○、寅○○、子○○等六人行為後，銀
    行法第一百二十五條已於八十九年十一月一日修正公布，其
    第一項原規定「違反第二十九條第一項規定者，處一年以上
    七年以下有期徒刑，得併科新臺幣三百萬元以下罰金」，修
    正後法定刑度提高為「處三年以上十年以下有期徒刑，得併
    科新臺幣一億萬元以下罰金」，比較新舊法，自以舊法較有
    利於被告，依刑法第二條第一項但書規定，自應適用修正前
    之銀行法。是核被告丁○○、丙○○、己○○、庚○○、巳
    ○○、寅○○、子○○等六人所為，均係犯修正前銀行法第
    一百二十五條第一項、管理外匯條例第二十二條第一項之罪
    。公訴意旨原認上開被告丁○○等六人另涉犯公司法第十五
    條第一項之罪，惟業經蒞庭檢察官當庭更正被告丁○○等八
    人上開所犯已無該條之罪，附此敘明。又按非銀行之公司或
    個人辦理國外匯兌業務之行為，性質上為繼續犯，係包括之
    一罪關係，應僅論以一罪。被告丁○○等六人分別與上游業
    者甲○○、乙○○、午○○等人間有犯意聯絡及行為分擔，
    各應論以共同正犯。被告丁○○等六人所犯上開二罪，犯意
    各別，行為互殊，應分論併罰。
二、爰審酌上開被告丁○○等人犯罪動機、目的、手段，從事違
    法外匯買賣時間長短，進出之數額，所生危害程度，及犯後
    態度等一切情狀，各量處如主文所示之刑，並定其應執行之
    刑。另被告被告巳○○前未曾受有期徒刑以上刑之宣告，且
    已年屆七十八歲，身體復已罹嚴重疾病，無法自理生活，此
    有診斷證明書在卷可稽，是本院認其被告巳○○所受之前開
    科刑，以暫不執行為適當，爰諭知緩刑四年，用啟自新。
三、扣案如附表一所示之物，為共犯甲○○等所有；附表二所示
    之物為被告巳○○所有，分別為供本件犯罪所用之物，均應
    依刑法第三十八條第一項第二款規定諭知沒收。另在被告寅
    ○○處所扣得之月曆一本、信封一個、便條一張等物均與本
    件犯罪無關，爰均不另為沒收之諭知，附此敘明。
貳、無罪部分：
一、公訴意旨略以：
  (一)被告辰○○明知非中央銀行或指定之銀行不得辦理國內外匯
    兌及買賣外匯等業務，竟自八十六年間起，與共同被告甲○○、午○○等上游業者合作，基於概括犯意聯絡，利用00
    000000、00000000號電話，循前述匯款管道
    ，在臺灣為不特定之客戶辦理國外匯兌及買賣外匯等業務，
    其於八十七年一月至四月間，所經手外匯交易匯款金額即達
    六千九百九十八萬二千五百二十二元。因認被告辰○○所為
    已違反修正前銀行法第二十九條第一項，涉犯同法第一百二
    十五條第一項及管理外匯條例第二十二條第一項之罪嫌。
  (二)被告己○○與其兄戊○○（已審結，現上訴中）利用戊○○
    擔任址設台北市○○路一九八號品陳貿易有限公司（下稱品
    陳公司）之業務員之便，二人均明知非中央銀行或指定之銀
    行不得辦理國內外匯兌及買賣外匯等業務，竟自八十六年間
    起，與共同被告甲○○、午○○等上汔業者合作，基於概括
    犯意之聯絡，利用00000000、00000000號
    ，循前述匯款管道，在臺灣為不特定之客戶辦理國外匯兌及
    買賣外匯等業務，其於八十七年一月至四月間，所經手外匯
    交易匯款金額及達二億七千二百六十六萬五千五百三十一元
    。因認被告己○○所為已違反修正前銀行法第二十九條第一
    項，涉犯同法第一百二十五條第一項及管理外匯條例第二十
    二條第一項之罪嫌。
二、按犯罪事實應依證據認定之，無證據不得認定犯罪事實；另
    不能證明被告犯罪者，應諭知無罪之判決，刑事訴訟法第一
    百五十四條第二項、第三百零一條第一項分別定有明文。又
    刑事訴訟法上所謂認定犯罪事實之證據，係指足以認定被告
    確有犯罪行為之積極證據而言，該項證據自須適合於被告犯
    罪事實之認定，始得採為斷罪資料；而認定不利於被告之事
    實，須依積極證據，苟積極證據不足為不利於被告事實之認
    定時，即應為有利於被告之認定，更不必有何有利之證據。
    另認定犯罪事實所憑證據，雖不以直接證據為限，間接證據
    亦包括在內，此有最高法院二十九上字第三一０五號、三十
    年上字第八一六號判例可資參照。
三、公訴意旨認被告辰○○及己○○涉犯上開罪嫌，無非係以共
    同被告午○○之供述及附表一所示之扣案文件等為其論據。
    惟訊據被告辰○○及己○○均堅詞否認有何違反銀行法及外
    匯管理條例之犯行，被告辰○○辯稱：附表一編號006-1號
    編號第26號客戶「盧R」並非指伊，且該客戶編號右側之電
    話亦非其所申設使用之電話，另該電話裝機之臺北市○○街
    四十四號二樓亦非其當時之住處等語。另被告己○○辯稱：
    電話雖係以其名義所申設，但均交由其兄即共同被告戊○○
    所使用，伊並不認識共同被告午○○等語。經查：
  (一)被告辰○○部分：
    附表一編號006-1號文件中編號26之客戶記載為「盧R」，其
    右側電話號碼為00000000、00000000號，
    固無疑義。惟查，上開二線電話之申設人均為案外人盧瑩順
    ，此有查詢電話用戶資料通知單在卷可稽（參偵字第五○二
    號卷第八二、八四頁），確非被告辰○○，而申設人適巧也
    姓「盧」，是被告辰○○是否即為上開文件編號26之「盧R
    」即非無疑。又查，上開二線電話之裝機地址均為臺北市○○街四十四號二樓，但被告辰○○未曾在該設籍，其曾否居
    住或使用該處，尚乏任何證據證明。是綜合上開事項，又共
    同被告午○○亦未能確切證實上開編號26之客戶確係指被告
    辰○○，則附表一之扣案文件，與被告辰○○尚缺關連性。
    至於被告辰○○雖於調查局搜索時在場，此有搜索票在卷可
    稽（參偵字第一六六四四號二卷第五五四頁），但在場之原
    因所在多有，在無其他佐證之情況下，自難徒以被告辰○○
    當時在場，即據以認定上開扣案文件中之編號26即指被告辰
    ○○。綜上，公訴人所提出之上開各項證據，均尚不足以證
    明被告辰○○與共同被告午○○等人間有從事外匯匯兌及買
    賣外匯之行為，此外，復查無其他任何積極之證據足以證明
    被告辰○○確有上開犯行，既不能證明被告辰○○犯罪，則
    揆諸前開規定及說明，自應為被告辰○○無罪之諭知。
  (二)被告己○○部分：
    查扣案之如附表一所示編號006-1文件中編號24之客戶名稱
    記載為「阿池」，並非「林R」或「阿堯」。而該客戶之名
    稱適與共同被告戊○○之姓名相同。參之共同被告戊○○於
    調查局製作筆錄時亦坦承有與共同被告午○○間有從事外匯
    匯兌及買賣之業務，且上開電話均是由其使用中等語（參偵
    字第一六六四四號卷二第三一三、三一四頁），核與被告己○○之上開辯詞相符，是上開扣案之如附表一所示編號006-
    1文件中編號24之客戶是否為己○○即非無疑。又依共同被
    告午○○於調查局之供述，亦未能確切證實上開編號26之客
    戶確係指被告己○○，則附表一之扣案文件與被告己○○尚
    缺關連性。至於被告己○○雖於調查局搜索時在場，此有搜
    索票在卷可稽（參偵字第一六六四四號一卷第三○四頁），
    但在場之原因所在多有，在無其他佐證之情況下，自難徒以
    被告己○○當時在場，即據以認定被告己○○與共同被告戊○○間有犯意之聯絡及行為之分擔。此外，亦乏任何證據證
    明被告己○○與共同被告戊○○間有犯意之聯絡及行為之分
    擔，自難令被告己○○就共同被告戊○○之行為，共負共同
    正犯之罪責。綜上，公訴人所提出之上開各項證據，均尚不
    足以證明被告己○○與共同被告戊○○有何共同犯意聯絡及
    行為分擔，而與共同被告午○○等人間從事外匯匯兌及買賣
    外匯之行為，此外，復查無其他任何積極之證據足以證明被
    告己○○確有上開犯行，既不能證明被告己○○犯罪，則揆
    諸前開規定及說明，自亦應為被告己○○無罪之諭知。
據上論斷，應依刑事訴訟法第二百九十九條第一項前段、第三百
零一條第一項，修正前銀行法第二十九條第一項、第一百二十五
條第一項，管理外匯條例第二十二條第一項，刑法第二十八條、
第二條第一項但書、第十一條前段、第五十一條第五款、第七十
四條第一款、第三十八條第一項第二款，判決如主文。
本案經檢察官張志全到庭執行職務。
中    華    民    國    95    年    2     月    23    日
                  刑事第四庭  審判長法  官  劉慧芬
                                    法  官  郭惠玲
                                    法  官  李桂英
上正本證明與原本無異。
如不服本判決，應於判決送達後10日內向本院提出上訴狀。
                                    書記官  黃鈴容
中    華    民    國    95    年    2     月    23    日
附錄：本案論罪科刑法條全文
修正前銀行法第二十九條第一項、修正前銀行法第一百二十五條
第一項、管理外匯條例第二十二條第一項：
銀行法第29條第1項
除法律另有規定者外，非銀行不得經營收受存款、受託經理信託
資金、公眾財產或辦理國內外匯兌業務。
修正前銀行法第125條第1項
違反第29條第1項規定者，處1年以上7年以下有期徒刑，得併科
新臺幣300萬元以下罰金。
管理外匯條例第22條第1項
以非法買賣外匯為常業者，處 3 年以下有期徒刑、拘役或科或併
科與營業總額等值以下之罰金；其外匯及價金沒收之。
附表一：共同被告午○○持有、甲○○所有被扣押之文件
┌────────┬────────┬────────┐
│證物編號        │文件名稱        │數量            │
├────────┼────────┼────────┤
│001-1           │帳冊（內載有客戶│1本             │
│                │名稱、編號、日期│                │
│                │及金額數字）    │                │
├────────┼────────┼────────┤
│001-2           │帳冊（內載有日期│1本             │
│                │、代號及金額數字│                │
│                │）              │                │
├────────┼────────┼────────┤
│001-3           │帳冊（為週曆，內│1本             │
│                │有客戶名稱及個人│                │
│                │帳戶資料）      │                │
├────────┼────────┼────────┤
│001-4           │帳冊（逐日記載金│1本             │
│                │額數字，依被告蕭│                │
│                │枝香之供述，係記│                │
│                │載香港公司每日收│                │
│                │入美金、港幣或客│                │
│                │戶自行匯至香港公│                │
│                │司帳戶之金額及每│                │
│                │日支付客戶之港幣│                │
│                │及美金金額，記載│                │
│                │過於簡略，無法判│                │
│                │讀）            │                │
├────────┼────────┼────────┤
│001-5           │帳冊（逐日記載金│1本             │
│                │額，並有客戶編號│                │
│                │。依被告午○○之│                │
│                │供述是記載客戶於│                │
│                │當日匯至香港浩翰│                │
│                │公司全金及港幣金│                │
│                │額，但因記載過於│                │
│                │簡略，無法判讀）│                │
├────────┼────────┼────────┤
│001-6           │帳冊（逐日記載之│1本             │
│                │日記帳，內有詳細│                │
│                │之客戶編號及匯兌│                │
│                │、買賣現鈔之金額│                │
│                │記錄，依被告蕭枝│                │
│                │香之供述，左邊為│                │
│                │當日匯兌金額，右│                │
│                │邊為買賣現鈔之金│                │
│                │額，已製作勘驗筆│                │
│                │錄在卷）        │                │
├────────┼────────┼────────┤
│001-7           │帳冊（逐日記載之│1本             │
│                │日記帳，內有詳細│                │
│                │之客戶編號及匯兌│                │
│                │、買賣現鈔之金額│                │
│                │，依被告午○○之│                │
│                │供述，左邊為當日│                │
│                │匯兌金額，右邊為│                │
│                │買賣現鈔之金額，│                │
│                │已製作勘驗筆錄在│                │
│                │卷）            │                │
├────────┼────────┼────────┤
│001-8           │帳冊（內有支票影│1本共21張       │
│                │本及帳號記錄）  │                │
├────────┼────────┼────────┤
│001-9           │帳冊（帳戶資料，│1本共133張      │
│                │依被告午○○之供│                │
│                │述，係客戶委託該│                │
│                │公司自香港匯進客│                │
│                │戶指定人之帳戶資│                │
│                │料）            │                │
├────────┼────────┼────────┤
│001-10          │帳冊（逐日記載之│1本共87張       │
│                │日記帳，內有美金│                │
│                │、港幣之代號，客│                │
│                │戶編號及金額，依│                │
│                │被告午○○之供述│                │
│                │，是記載帳戶內及│                │
│                │手頭現金之總額，│                │
│                │以及客戶須補繳之│                │
│                │款項）          │                │
├────────┼────────┼────────┤
│002-1           │進口報單        │1本共211張      │
├────────┼────────┼────────┤
│002-2           │進口報單        │1本共43張       │
├────────┼────────┼────────┤
│003             │匯款單          │1本共152張      │
├────────┼────────┼────────┤
│004             │渣打銀行之存款單│1本共51張       │
├────────┼────────┼────────┤
│005             │道亨銀行支票存根│1本共60張       │
│                │及空白支票      │                │
├────────┼────────┼────────┤
│006-1           │文件資料（內載客│1本共8張        │
│                │戶名稱及編號、電│                │
│                │話號碼）        │                │
├────────┼────────┼────────┤
│006-2           │文件資料（內載客│1本共4張        │
│                │戶名稱、帳號、電│                │
│                │話資料）        │                │
├────────┼────────┼────────┤
│008             │印章（內有浩瀚財│20枚            │
│                │有限公司、張美玲│                │
│                │、賴順興．．．等│                │
│                │多人之印章）    │                │
└────────┴────────┴────────┘
附表二：被告巳○○遭扣押之文件
┌────────┬────────┬────────┐
│證物編號        │文件名稱        │數量            │
├────────┼────────┼────────┤
│001-1           │文件資料（內有存│1張             │
│                │入、支出之數額）│                │
├────────┼────────┼────────┤
│001-2           │文件資料（已撕毀│黏成1張         │
│                │，內有銀行名稱、│                │
│                │匯款資料）      │                │
├────────┼────────┼────────┤
│001-3           │文件資料（已撕毀│5張             │
│                │，內有各月收、退│                │
│                │票、票，姓名、帳│                │
│                │號、信封等資料）│                │
├────────┼────────┼────────┤
│001-4           │電信費單（已撕毀│黏成1張         │
│                │，名義人徐槐玉、│                │
│                │盧獻正、鄭文雄、│                │
│                │陳詠娥、吳森傑等│                │
│                │人）            │                │
├────────┼────────┼────────┤
│001             │匯款對帳單      │5張             │
├────────┼────────┼────────┤
│002             │名片（名稱：東興│16張            │
│                │匯理有限公司，盧│                │
│                │順，內並有台北│                │
│                │及香港的連絡資料│                │
│                │）              │                │
├────────┼────────┼────────┤
│003             │道亨銀行空白支票│6本             │
├────────┼────────┼────────┤
│004             │各行庫通匯狀況表│1冊             │
└────────┴────────┴────────┘


司法院資訊處製作；財團法人民間司法改革基金會備份。
